臺灣高等法院刑事判決　　　　　　　　100年度上訴字第945號
上　訴　人　臺灣士林地方法院檢察署檢察官
被　　　告　許晉順
選任辯護人　文　聞律師
　　　　　　李柏杉律師
　　　　　　陳琬渝律師
上列上訴人因被告違反毒品危害防制條例案件，不服臺灣士林地
方法院99年度訴緝字第44號中華民國100 年1 月24日第一審判決
（起訴案號：臺灣士林地方法院檢察署95年度偵字第13204 號）
，提起上訴，本院判決如下：
    主  文
上訴駁回。
    理  由
一、公訴意旨略以：被告許晉順明知大麻係毒品危害防制條例所
    列之第二級毒品，竟意圖供製造毒品之用，自民國（下同）
    95年8 月間起，在臺北縣淡水鎮○○路203 號2 樓之頂樓，
    以盆栽種植第二級毒品大麻5 株，並與不知情友人江薏萍灑
    水栽植，嗣於95年10月4 日上午4 時10分許，為警持搜索票
    在上址為警查獲，並扣得盆栽2 盆內共有大麻5 株，因而，
    認被告許晉順涉犯毒品危害防制條例第12條第2 項之栽種大
    麻罪等語。
二、公訴人認被告涉嫌違反毒品危害防制條例第12條第2 項之意
    圖供製造毒品之用而栽種大麻罪，無非係以被告供述及證人
    江薏萍證稱被告在住處頂樓種植大麻，並有扣案之大麻5 株
    、扣押物品照片、現場照片、大麻鑑定書等證據，為其主要
    論據。
三、按犯罪事實應依證據認定之，無證據不得認定其犯罪事實；
    不能證明被告犯罪者，應諭知無罪之判決；刑事訴訟法第15
    4 條第2 項、第301 條第1 項定有明文。又事實之認定，應
    憑證據，如未能發現相當證據，或證據不足以證明，自不能
    以推測或擬制之方法，為裁判基礎（最高法院40年度台上字
    第86號判例要旨參照）。且刑事訴訟上證明之資料，無論其
    為直接或間接證據，均須達於通常一般之人均不致有所懷疑
    ，而得確信其為真實之程度，始得據為有罪之認定，若有關
    於被告是否犯罪之證明未能達此程度，而有合理懷疑之存在
    ，致使無從形成有罪之確信，根據「罪證有疑，利於被告」
    之證據法則，即不得遽為不利被告之認定（最高法院76年度
    台上字第4986號判例要旨參照）。
四、訊據被告雖坦承栽種大麻，惟堅詞否認有何供製造毒品之意
    圖，辯稱：我平日就有在頂樓栽種植物、花草的習慣，因為
    友人「阿正」知道我喜歡種植花草，所以交付幼苗給我栽種
    ，我就依照一般植物栽種的照料方式，施肥、澆水、日曬，
    置於頂樓，並無特別去照顧等語。
五、經查：
  (一)按犯罪故意乃行為人對於實現客觀構成犯罪事實之認知與實
    現不法構成要件之意欲；而意圖乃行為人基於特定犯罪目的
    ，而實現不法構成要件，以達其犯罪目的之主觀心態（最高
    法院99年度台上字第166 號判決要旨參照）。可知「意圖」
    與「故意」，兩者為不同層次構成要件要素，行為人認識構
    成要件之客觀事實，且容任其結果之發生，此乃「構成要件
    故意」之範疇。在少部分故意犯罪如竊盜、詐欺....等罪，
    立法者在制定構成要件時，於條文中附加特定之意圖，即為
    意圖犯，故意犯如又屬意圖犯者，則其主觀不法構成要件，
    除構成要件故意外，尚須包括特定意圖，故意犯在主觀上必
    須具備法定特定心意趨向，始成立意圖犯。查毒品危害防制
    條例第12條第2 項規定「意圖供製造毒品之用，而栽種大麻
    者，處五年以上有期徒刑，得併科新臺幣五百萬元以下罰金
    。」之構成要件，依諸上開說明，行為人主觀上需具備「供
    製造毒品用之意圖」而栽種大麻，始該當毒品危害防制條例
    第12條第2 項之主觀構成要件至明。
  (二)被告固坦承自95年8 月間起，在新北市○○區○○路203 號
    2 樓之頂樓，以盆栽種植第二級毒品大麻5 株（見本院卷第
    104 頁背面），嗣於95年10月4 日凌晨4 時10分許，為警實
    施搜索時當場在頂樓扣得2 盆盆栽內共大麻5 株等情，業據
    證人即執行搜索員警陳俊生、實施搜索時在場之江薏萍於原
    審證述無訛，並有搜索票、搜索扣押筆錄、扣押物品清單、
    扣押物品照片等在卷可稽（見95年度偵字第13204 號卷〈下
    稱偵查卷〉第5 至24、33至35、126 頁、原審99年度審訴緝
    字第21號卷〈下稱原審審訴緝字卷〉第18至19頁）。而扣案
    大麻經囑託法務部調查局鑑定結果送驗之大麻5 株均含第二
    級毒品大麻成分，植株總重163.22公克，亦有該局95年11月
    19日調科壹字第09523035070 號鑑定書在卷可憑（見偵查卷
    第129 頁、本院卷第57頁），堪信被告前開供述應屬事實。
  (三)另被告固曾於91年9 月間因施用第一級毒品海洛因案件，經
    臺灣士林地方法院以91年度毒聲字第1068號裁定送觀察勒戒
    ，因無繼續施用毒品傾向而釋放出所，嗣經臺灣士林地方法
    院檢察署檢察官以91年度毒偵字第1139號不起訴處分確定，
    復於91年12月間因施用第一級毒品海洛因、第二級毒品安非
    他命案件，經臺灣士林地方法院以92年度毒聲字第652 號裁
    定送觀察勒戒，因無繼續施用毒品傾向而釋放出所，再經臺
    灣士林地方法院檢察署檢察官以92年度毒偵字第316 號不起
    訴處分確定，此有不起訴處分書、本院被告前案紀錄表在卷
    可稽。原審法院係於95年10月3 日核發95年度聲搜第1130號
    搜索票，員警於95年10月4 日至被告處所實施搜索時扣得大
    麻植栽5 株，顯見於本件搜索票聲請核發前，被告並無任何
    施用、持有第二級毒品大麻之前案紀錄。佐以證人即承辦之
    員警陳俊生於原審證稱：聲請本件搜索票前，並沒有取得關
    於被告持有或栽種大麻之情資等語（見原審審訴緝字卷第15
    7 頁），另觀諸本件搜索票所載之案由為「槍砲彈藥刀械管
    制條例」、應扣押物品為「與本案相關之改造槍枝、槍管、
    子彈、彈匣、砂輪機、電鑽、販槍所使用行動電話、SIM 卡
    、帳冊」等證物（見偵查卷第5 頁），足徵聲請搜索票之初
    所獲得之犯罪情資，僅係有關被告持有、改造或販賣槍枝部
    分，並無任何與被告持有、施用或栽種大麻毒品相關之情資
    ，尚難單憑被告坦承栽種大麻，即遽論被告有供製造毒品之
    意圖。
  (四)復酌以本件實施搜索後，於95年10月4 日經被告與同住女友
    江薏萍之同意採集尿液送驗，結果均呈大麻代謝物陰性反應
    ，此有臺北市政府警察局松山分局95年10月24日以北市警松
    分刑字第095333589400號函檢送之偵辦毒品案件尿液檢體委
    驗單（江薏萍編號：006868號、被告編號：006869號）、臺
    灣尖端先進生技醫藥股份有限公司濫用藥物鑑驗報告在卷可
    憑（見偵查卷第54至61頁）。此外，被告於本案搜索後之96
    年3 月間曾因施用第二級毒品安非他命案件，經臺灣臺北地
    方法院以96年度簡字第1462號判決判處有期徒刑6 月確定，
    又於96年7 月間因販賣第二級毒品安非他命案件，經臺灣士
    林地方法院以96年度訴字第1048號審理結果，認被告犯轉讓
    禁藥罪，判處有期徒刑10月，嗣上訴後，經本院以100 年度
    上訴字第1178號判決駁回其上訴，於100 年6 月23日確定，
    復於96年8 月間因施用第二級毒品安非他命案件，經臺灣士
    林地方法院以99年度易緝字第30號判決判處有期徒刑6 月，
    於99年1 月7 日確定，此有前開聲請簡易判決處刑書、起訴
    書、判決書、本院被告前案紀錄表在卷可參。承上析論，可
    知被告所施用、持有甚至轉讓之禁藥，種類均非第二級毒品
    大麻，而同住女友江薏萍無任何前科紀錄，亦有本院前案紀
    錄表在卷足證，凡此均益證被告及同住女友江薏萍於實施搜
    索前、後均無施用第二級毒品大麻之惡習，是以，難以據此
    推論被告栽種大麻乃係基於為供製造毒品之意圖甚明。
  (五)另依證人陳俊生於原審證稱：當天會到頂樓搜索是因為一般
    搜索範圍都會包括住宅、通道及附屬建物部分，因為搜索地
    點2 樓室內有樓梯可以直通頂樓，頂樓門沒上鎖，就順道上
    去看，當天頂樓使用狀況為有水塔，印象中有種植一些花卉
    、扣案大麻盆栽，搜索是在夜間，我們一用手電筒一照就看
    到了，大麻盆栽沒有另外用網蓋起來，只有一般栽培工具，
    發現大麻盆栽後，帶被告到頂樓，被告當場坦承為其所種植
    ，當時大麻及花卉都有正常在生長，大麻盆栽旁沒有發現任
    何灑水設備、照明燈光或溫度計等特殊工具，搜索2 樓及頂
    樓時也沒有發現現場有任何大麻葉剪下乾燥或捲葉之情形等
    語（見原審審訴緝字卷第155 至161 頁）。證人江薏萍於原
    審亦證稱：被告平常喜歡種東西，被告與我在頂樓種植蕃茄
    、小白菜、桑椹、蔥等植物，被告說朋友拿一小盆幼苗給他
    ，覺得很漂亮就種種看，頂樓只有我跟被告種植植物，平常
    我會幫忙澆水，被告會施肥、拔雜草、翻土、移植等，並沒
    有對大麻特別照顧，也沒有設置特殊空調設備、控制濕、溫
    度、水質之工具、培育燈管、定時灑水設備，蔬菜、水果栽
    種成熟有拔起來吃過，我沒有看過被告摘剪大麻葉乾燥，該
    處頂樓可以從我們2 樓室內樓梯上去，隔壁也可以從2 樓室
    內樓梯上去等語（見原審審訴緝字卷第162 至170 頁）明確
    。輔以現場照片在卷可按（見偵查卷第33至35、126 頁），
    可證被告種植大麻之頂樓，固然可經由被告住處2 樓室內樓
    梯可直通，但鄰棟2 樓亦有室內樓梯可以到達，倘若被告有
    供製造毒品用之意圖，應會擔心他人發現而告發，焉會將大
    麻植栽置於鄰居可輕易發現之處所，復未以網罩或其他方式
    遮掩，顯有違常情。此外，本件查獲之大麻乃與被告種植之
    其他植物盆栽同置一處，生長狀況相若，現場亦未設置任何
    培育、照料之特殊器具，顯見被告並未對之給予特殊照料，
    且其栽種數量僅5 株，此與常見將大量大麻栽植於室內或荒
    郊野外，配合定時燈光照明、灑水設備以及濕度、溫度、水
    質控制器、網罩等專業程度實屬有別，無從遽論被告有供製
    造毒品用之意圖。再者，再據證人陳俊生於原審亦證稱：扣
    案大麻約60幾公分高，已屬成株等語（見原審審訴緝字卷第
    159 頁）。申言之，若被告有自行施用大麻之習慣或供他人
    製造、施用或持有大麻，成株之大麻已可進行採收，應會有
    任何摘剪、乾燥等行為，然本件現場並未發現被告有將大麻
    摘剪、乾燥、烘焙、揉捏、剪碎、捲葉等加工製造大麻之行
    為，亦未查獲被告有預備購入或已持有捲煙器、吸食器具或
    有保存已製造完成之大麻碎葉、捲葉等（最高法院93年度台
    上字第6855號、97年度台上字第2031號判決要旨參照），更
    未查獲被告交付大麻葉予他人製造或施用或受託栽種大麻等
    相關證據。基此，自不足逕認被告栽種大麻即存有意圖供製
    造毒品用之主觀犯意。
  (六)綜上所述，本件公訴人認被告涉嫌違反毒品危害防制條例第
    12條第2 項之意圖供製造毒品之用而栽種大麻罪，被告固坦
    承有栽種大麻之客觀犯行，然經調查證據結果，並不能證明
    被告有公訴人所指犯行之主觀意圖，此外，復查無其他積極
    證據足資證明被告有上述犯行，不能證明被告犯罪，依法應
    為無罪判決之諭知。原審審理結果，認不能證明被告犯罪，
    而諭知被告無罪之判決，經核其認事用法及證據取捨，均無
    違誤。
六、上訴意旨略以：(一)證人即查獲員警陳俊生亦證稱：執行搜索
    時，有詢問被告種何種植物，被告稱係大麻，顯見被告對其
    所栽種之植物為大麻確有認識。而證人即被告女友江薏萍證
    稱：被告在頂樓種植之植物，會供自己食用。參以被告確有
    施用毒品之前案紀錄，足認被告種植大麻亦有供自己製造為
    毒品施用之意圖。而大麻毒品可直接摘取植株上之葉及嫩莖
    乾燥而得，並無須使用特別之工具或設備。故直接摘取大麻
    植株上枝葉及嫩莖乾燥，自屬製造大麻毒品方法之一；縱或
    並未在現場查扣得乾燥之葉片或大麻花，然扣案之大麻植株
    均為成株，生長狀況良好，隨時可供摘取葉片、嫩莖供製造
    為毒品，且被告已有製造供自己施用之意圖而栽種，亦已構
    成毒品危害防制條例第12條第3 項之意圖製造毒品而栽種大
    麻未遂罪嫌。(二)扣案之不明種子1 包，究為大麻或其他植物
    之種子，並未送請鑑定機關鑑定，如該包不明種子確為大麻
    種子，可堪認定被告有蓄意種植大麻供製造毒品之意圖，原
    審竟未詳查，顯有應調查之證據未予調查之違法，指摘該原
    判決不當。惟查：
  (一)被告平日即有種植花草植物、蔬果之習慣，已如前述，被告
    將之種植蔬果食用乃自然之事，另種植花草植物或供觀賞、
    或供美化環境，自難遽以推論被告有意圖供製造種植大麻之
    意圖。另被告雖有施用毒品、轉讓禁藥前案，惟均非大麻，
    詳如前述，自難據此臆測被告意圖供製造毒品之用而栽種大
    麻，且公訴人亦未具體指出兩者有何關聯性。另上訴意旨(一)
    其餘所指，均不足以證明被告有供製造毒品之意圖，均已詳
    述如上。既無證據證明被告有供製造毒品之意圖，自無上訴
    意旨所指被告涉犯意圖供製造毒品之用，而栽種大麻罪既、
    未遂問題。
  (二)至於上訴意旨所稱之「扣案」「不明種子1 包」，因警方查
    獲時及檢察官偵查中均未送驗，經本院函請查獲本案之臺北
    市政府警察局松山分局及上訴人檢送該「不明種子1 包」到
    院，以利送鑑定，據函覆：扣案證物內無「不明種子1 包」
    之入庫清單資料等語，有該分局100 年5 月19日北市警松分
    刑字第10030970500 號函在卷足按（見本院卷第55頁）；且
    臺灣士林地方法院檢察署亦函覆本院，其中說明欄：(一)本署
    收受上開函文（按即本院函請臺灣高等法院檢察署提出扣案
    「不明種子1 包」之函文）後即向本署贓物贓物庫調取許晉
    順相關案件之扣押物查證後，發現該扣案證物從未隨案移送
    本署；(四)本署再電詢松山分局林錦文偵查佐，該員表示經其
    調閱相關卷證後發現，當初松山分局移送地檢署之扣押證物
    卻無「不明種子1 包」，分局內亦查無該證物等語，有該地
    檢署100 年7 月25日士檢朝盈字第1001000288號函在卷可憑
    （見本院卷第88至89頁）。足徵依卷內現有證物並無上訴意
    旨所稱「不明種子1 包」，自無上訴意旨所稱原審未送請鑑
    定機關鑑定，有應調查之證據未予調查之違法。遑論「不明
    種子1 包」，檢察官提起公訴並未將之列為被告涉案證據，
    迨於原審準備程序迄至審理辯論終結期日，均未將之列為證
    據，該證據顯未經合法調查程序，自難資為認定被告不利之
    證據，況檢察官於原審亦未聲請調查該證據，又如何能在鑑
    定前即遽以推論該「不明種子1 包」若為大麻種子，而認定
    被告有種植大麻之意圖。
  (三)綜上，因認檢察官之上訴為無理由，應予駁回。
七、據上論斷，應依刑事訴訟法第368 條判決如主文。
本案經檢察官陳昱旗到庭執行職務。
中    華    民    國    100    年    8    月    23    日
                  刑事第四庭   審判長法  官  陳筱珮
                                     法  官  陳玉雲
                                     法  官  邱滋杉
以上正本證明與原本無異。
如不服本判決，應於收受送達後10日內向本院提出上訴書狀，其
未敘述上訴之理由者，並得於提起上訴後10日內向本院補提理由
書狀（均須按他造當事人之人數附繕本）。
刑事妥速審判法第9 條：
除前條情形外，第二審法院維持第一審所為無罪判決，提起上訴
之理由，以下列事項為限：
一、判決所適用之法令牴觸憲法。
二、判決違背司法院解釋。
三、判決違背判例。
刑事訴訟法第377 條至第379 條、第393 條第1 款之規定，於前
項案件之審理，不適用之。
                                     書記官  劉貞達
中    華    民    國    100    年    8    月    26    日